臺灣高等法院臺中分院刑事判決　　　　94年度上訴字第2311號
上　訴　人
即　被　告　甲○○
指定辯護人　本院公設辯護人　丁○○
上列上訴人因公共危險案件，不服臺灣彰化地方法院94年度訴字
第1139號中華民國94年10月4日第一審判決 （起訴案號：臺灣彰
化地方法院檢察署94年度偵字第3940、4919號），提起上訴，本
院判決如下：
    主 　　 文
上訴駁回。
    事 　　 實
一、甲○○因不滿曾因酒後駕車及持有毒品案件遭警移送，認係
    被誣陷，誤解申訴無門，其明知位於彰化縣彰化市○○路 ○
    段558號「喬友大樓」複合式商業大樓之3樓至15樓雖暫時停
    業中，惟1、2樓仍在經營電子遊藝場及撞球場，且正在營業
    中，係屬現有人所在之建築物，倘在該棟大樓內縱火將對他
    人生命、財產造成重大危害，竟基於放火燒燬現有人所在建
    築物之犯意，於民國（下同）94年 5月23日，先行潛入該大
    樓7樓內滯留，嗣於翌日（即94年 5月24日）下午6時36分許
    ，以其所有之打火機點燃置放於 7樓安全門入口處附近之雜
    物，見燃燒起火後，再分別跑至10、14、15樓等樓層，以打
    火機接續點燃置放於大樓內之點歌簿、廢棄沙發椅、木料、
    床單等物，致該棟大樓起火燃燒，造成 7、10、14、15樓燃
    燒碳化嚴重，且燒燬該棟大樓上開樓層重要結構之牆面、天
    花板面。嗣於當晚 6時44分許，甲○○甫縱火後，即撥打電
    話予任職於彰化縣政府衛生局醫政課課員翁金蓮，向其陳述
    因心懷怨隙，已於前開大樓縱火，並留下聯絡之行動電話號
    碼後，即於員警尚未察覺孰為上開縱火案之犯罪嫌疑人前，
    由受翁金蓮轉告之醫政課長黃敏慧代以電話（原判決誤載係
    翁金蓮代打電話）向司法警察通知而坦承為縱火之人而自首
    ，並於彰化縣消防局於當晚撲滅火勢後，在該棟大樓16樓水
    塔附近遭查獲，且在其身上扣得其所有、供其（原判決贅載
    預備供）縱火所用之打火機4個，並接受裁判。
二、案經彰化縣警察局彰化分局報告臺灣彰化地方法院檢察署檢
    察官偵查起訴。
    理 　　 由
一、訊據上訴人即被告甲○○（下稱被告）固坦承曾於上開時、
    地持打火機在前址1樓營業中之「喬友大樓」7樓、10樓、14
    樓、15樓內點火，且知悉火勢可能蔓延到1、2樓等情，惟辯
    稱：伊本來想跳樓自殺，在該大樓喝酒呆了 2日後，精神恍
    惚，在 7樓抽煙時不慎點燃失火，伊即跑到10樓放火想要燒
    死自己，並無心放火，當時認為不會傷害到人，且該大樓是
    無人居住地方，是伊所為應非刑法 173條放火燒燬有人所在
    建築物之罪云云；辯護人則為被告辯護稱：本件被告放火之
    地點為7樓以上之樓層，距離1、2樓之營業場所至少有5層樓
    以上，故被告應已明知放火行為不致使他人遭受何種意外危
    害，尚難僅以該棟樓之1、2層樓在該時間尚有人所在，即謂
    係現有人所在之建築物，況實際上除 1樓營業之商家因救火
    緣故，受有損害外，並無他人之生命財產受到被告縱火波及
    ；再本件被告放火之喬友大樓，所受燒燬者，應僅係大樓內
    之隔間、裝潢而已，建築物之結構本身，尚無倒塌之情形，
    是尚無喪失物之效用可言等語。
二、經查：
(一)被告自承放火之地點係在彰化市○○路○段558號喬友大樓內
    之 7樓、10樓、14樓、15樓等情，且上開火災現場經彰化縣
    消防局派員勘驗結果：(1)現場位於彰化縣彰化市○○路○段5
    58號，現場僅該址受火燒損，火勢未延燒其他建築物，故研
    判該址即為起火戶。 (2)本案經現場勘查該址7樓受燒情形，
    南側附近之包廂北面受傷較輕微，南面受燒情形較為嚴重，
    靠西側南面附近受燒情形較為嚴重，東側受燒情形以南面較
    為嚴重，且靠南側入口處附近受燒特別嚴重，南側之鋁窗受
    燒熔解情形以西面較為嚴重，顯示火流由南往東延燒，又南
    側安全門入口處附近物品受燒情形特別嚴重，顯示起火處位
    於安全門入口處附近，火勢由該處最先起火燃燒。(3)經觀察
    10樓受燒情形，南側安全門附近及側櫃檯附近未受火流燃燒
    ，僅櫃檯北面之包廂內點歌簿起火燃燒，故10樓起火處位於
    包廂內點歌簿處。(3)現場14樓南側及東側處之原商務旅館20
    8、221、222、223、225 等房間均有燃燒之情形，但經勘查
    均為各自獨立燃燒之情形，未有連貫之情形，亦顯示14樓有
    五處起火處分別位於 208、221、222、223、225等房間內。
    (4)現場15樓經觀察僅南側入口通道處受燒較為嚴重，他處未
    受火流波及燃燒，顯示火流位於南側入口通道處燃燒較為猛
    烈，經比較通道北、南側受燒情形，北面牆面受燒碳化情形
    較輕微，南面牆面受燒碳化情形較為嚴重，顯示火流於通道
    南面處燃燒較為猛烈，又該處遺留有未完全燃燒殆盡之沙發
    椅木料，而該沙發椅木料碳化之情形以南側較為嚴重，顯示
    火流於沙發椅處燃燒較為猛烈，故研判起火處位於通道南側
    沙發椅附近，火勢由該處最先起火燃燒。(5)綜合上述研判該
    棟建築物14樓有5處起火點外，現場7、10、15樓又分別有 3
    處獨立之起火點，且燃燒受熱情形均未有連貫之情形，顯示
    7、10、14、15等樓層均為獨立燃燒之情形，此有該局於 94
    年6月8日所製作之火災原因調查報告書 1份在卷可稽，此外
    ，另有打火機 4個扣案足資佐證，是被告於屬建築物之喬友
    大樓內縱火等事實已明。又該棟建築物14樓有 5處起火點外
    ，現場7、10、15樓又分別有3處獨立之起火點，亦徵被告在
    該大樓4個不同樓層、接續先後在8處點火燃燒之事實，可見
    其有放火燒燬該大樓之犯意亦明，其辯稱無心放火，僅想燒
    死自己，不想傷害別人云云，核非可採。
(二)又本件被告縱火後，同日18時37分即有路人施雨亭見該大樓
    冒煙而以電話報警，彰化縣消防局彰化分隊於同日18時43分
    抵達現場，於19時23分控制火勢，至21時14分始撲滅，有該
    調查報告書中出動觀察紀錄（參調查報告書第 9頁）可憑，
    核自被告放火以迄撲滅止，計燃燒 2小時37分，燃燒時間不
    可謂不久；且參以上開火災原因調查報告書內所檢附之現場
    照片，該處15樓天花板均已燒燬，電線、管線外露，再現場
 　 15樓南側通道處南面牆面受燒碳化情形嚴重，另 7樓靠南面
　　之受燒情形嚴重，牆面、天花板面均已掉落，且 7樓之鋁窗
    因受燒熔解，此有現場照片共41紙附於報告書內可稽，是該
    棟建築物之內部重要結構，包括牆面、天花板面及遮蔽風雨
    之鋁窗等，均已喪失其效用，尚非僅係房屋內部之家具、物
    件、裝潢燒燬；從而，本件被告之放火行為，應已使喬友大
    樓因該火力燃燒，喪失主要效用，辯護人為被告辯以該棟大
    樓尚未傾燬，即難認已喪失主要效用，尚與常情相違，亦無
    何法規、判例足資佐證，實難認辯護人此部分辯護，足資為
    被告有利之認定。
(三)按刑法第173條第1項之放火罪，係以放火燒燬之住宅或建築
    物等係現供人使用或有人所在者而言，是該項所稱之人，固
    係指放火人犯以外之人而言，惟所謂現供人使用或現有人所
    在，並不以起火之時適巧有人使用或有人所在為必要，倘放
    火之時該他人偶爾他離，仍不得謂非現供人使用之住宅或現
    有人所在之建築物（參照最高法院24年上字第1085號判例及
    28年上字第3218號判例）。經查，本件被告放火之上開喬友
    大樓，係15層樓之建築物，而該棟樓1、2樓，係供從事遊藝
    場使用等情，業據被告自承知情該棟大樓之1、2樓在經營遊
    藝場等語，且據證人即喬友大樓 1樓金馬遊藝場主管乙○○
    於警詢時證稱：其公司在喬友大樓1、2樓經營遊藝場，當晚
    其前往上班時，即發現喬友大樓 6樓以上竄出濃煙及火勢等
    語（見警卷第 7頁），從而，該棟喬友大樓係屬現供人使用
    之建築物至明。至辯護人雖為被告辯護稱：本件被告放火之
    地點為7樓以上之樓層，距離1、2樓之營業場所至少有5層樓
    以上，故被告應已明知放火行為不致使他人遭受何種意外危
    害，尚難僅以該棟樓之1、2層樓在該時間尚有人所在，即謂
    係現有人所在之建築物等語；又被告於原審94年 5月25日羈
    押訊問時則陳稱：伊相信不會傷害到人云云，惟查：上揭被
    告縱火之喬友大樓，係各樓層相通之建築物，被告於該棟大
    樓某樓層實施縱火，均無法避免因延燒作用造成之其他樓層
    損傷，及對該棟大樓結構受損之影響，更難避免對於位在其
    他樓層之人員所造成之生命、財產損傷，是尚難僅因被告縱
    火之樓層，非有人所在或供人使用之建築物，即認該棟大樓
    為非有人所在或供人使用之建築物，況被告復係在不同之 4
    個樓層、先後在 8處點火燃燒，其行為致該大樓燒燬之公共
    危險可見，從而，辯護人為被告辯護認被告放火之樓層，距
    離有人所在之樓層至少有 5層樓以上，即可認被告放火之建
    築物，非屬有人所在之建築物，尚屬誤會；矧被告於原審94
    年5月25日羈押訊問時，亦已陳稱：伊知情 1、2樓在經營遊
    藝場，且有想過可能會延燒到1、2樓等語（見原審聲羈卷第
    7 頁），是被告辯稱不會傷害到人云云，應屬卸責之詞；至
    本件被告縱火後雖因路人及早發現報警，經消防人員即時灌
    救而未造成人員之傷亡，惟此與被告放火之喬友大樓是否係
    屬有人所在之建築物亦無關，從而，辯護人所為此部分辯護
    ，亦難為被告有利之認定。
(四)綜上所述，本件事證已臻明確，被告所辯諸詞，洵非可採，
    其犯行堪以認定，應予依法論科。
三、按刑法第173條第1項所稱現有人所在之建築物，並不以放火
    當時果有人在內為必要，而應以案發時段該建築物平時有人
    在內使用為已足，而該條項所稱之燒燬，係指燃燒毀損之義
    ，亦即標的物已因燃燒結果喪失其效用而言，且刑法上之放
    火罪，其直接被害法益為一般社會之公共安全，雖私人之財
    產法益亦同時受其侵害，但本罪所保護之客體係社會公安之
    法益，故其以一個放火行為燒燬上述建築物及財物，仍祇論
    以刑法第173條第1項一罪，而不以其所焚之建物數或財物所
    有人數，分別定其罪名及罪數；核被告所為，係犯刑法第17
    3條第1項之放火燒燬現有人所在建築物罪。次按自首祇以在
    犯罪未發覺前，自行申告其犯罪事實於該管公務員，而受法
    律上之裁判為要件，至其方式係用言詞或書面，以及係自行
    投案或託人代行，係直接向偵查機關為之，抑向非偵查機關
    請其轉送，均無限制，最高法院著有24年上字第1162號判例
    、50年臺上字第65號判例意旨可供參照。經查，本件被告於
    縱火後，即在司法警察機關尚未察覺孰為犯罪嫌疑人前，即
    利用其裝載有0000000000門號之行動電話，與彰化縣衛生局
    人員翁金蓮陳述伊之縱火經過及動機，且留下被告個人使用
    之0000000000門號予翁金蓮，而由翁金蓮轉告其課長黃敏慧
    後，由黃敏慧代為向司法警察官即彰化縣警察局彰化分局刑
    事組長林世明報案等情，業據被告自承在卷，核與證人即彰
    化縣警察局彰化分局刑事組長林世明於原審審理時證稱：係
    因彰化縣衛生局課長向110報案說有1名自稱是甲○○之人，
    涉及喬友大樓之縱火案件，並提供0000000000之門號，故到
    現場後，其即利用0000000000門號與上開0000000000門號聯
    絡，係被告接聽電話，被告當時承認係其放火，經詢問被告
    人當時在何處，被告本不說，後來即說人在15樓，後來大樓
    之火消滅後，由消防隊員逐層搜索，係於第 2次搜索時發現
    被告等語（見原審審判筆錄），並有彰化縣警察局彰警勤字
    第0940071689號函（見原審卷第37頁）及另有被告使用之00
    00000000門號於94年5月24日之雙向通聯紀錄1份（見原審卷
    第43－44頁）在卷可稽，上情已堪認定。參諸前開判例意旨
    ，應可認被告於縱火後，留下個人聯絡方式，並就伊縱火之
    情事，完整告知非屬司法警察之公務人員，由該名公務人員
    轉由另名公務人員向該管偵查機關之公務員申告，並於該管
    偵查機關之公務員與被告聯繫時，坦承犯行，且留置於縱火
    現場接受逮捕、審判等情，已符合刑法第62條前段之自首要
    件。至被告雖於原審審理時陳稱：伊撥打電話向翁金蓮陳述
    係伊放火之目的，係欲請翁金蓮幫忙照顧母親，並說如果伊
    過世，可代為申冤，當時並未要求幫忙報警等語（見原審審
    判筆錄），惟查，被告雖未明白請託任職於彰化縣政府衛生
    局之公務員翁金蓮代為報警，然被告就其犯行已對翁金蓮詳
    盡說明，並留下行動電話供聯絡，則翁金蓮轉告黃敏慧代為
    向該管偵查機關公務員自首、報案，實為被告所得預見，亦
    未與被告之真意相違，尚難僅以被告上開陳述，即認被告無
    請託自首之意，附此敘明。
五、從而，原審引據刑事訴訟法第299條第1項前段，刑法第 173
    條第 1項、第62條前段規定，並審酌被告僅因心有怨恨，即
    在商業大樓進行縱火，罔顧他人之生命、財產，並對被害人
    之生、心理產生莫大之恐懼，對於社會大眾生命、健康及居
    住安全危害甚大，惟其犯後大致坦承犯行，且被告實施縱火
    之樓層，於放火當時並無人使用，且伊縱火之樓層，較不影
    響其他樓層人員之逃生路線等一切情狀，且以公訴人雖具體
    求刑有期徒刑10年，惟經審酌上情後，認以量處有期徒刑七
    年為當，並以被告於警詢時自承其中 1個黃色打火機係伊自
    備，其餘3個則係在該大樓所拾獲，是扣案之4個打火機應均
    係被告所有，且被告於警詢時自承：均係供縱火時使用等語
    ，嗣後雖於原審審理時改陳稱所撿拾之 3個打火機係欲供點
    煙用，然顯與常情不合，因認扣案之打火機 4個，均係被告
    所有，且係供犯本罪所用之工具，併依刑法第38條第1項第2
    款規定宣告沒收（至原判決書就打火機 4個沒收部分載有預
    備所用乙詞應係誤繕）。核其認事用法均無不當，量刑亦稱
    妥適，論證並屬翔實，被告徒執上揭情詞提起上訴，否認犯
    有刑法第 173條之罪而指摘原判決不當云云，殊屬無據，其
    上訴非有理由，應予駁回。
據上論結，應依刑事訴訟法第368條，判決如主文。
本案經檢察官丙○○到庭執行職務。
中　　華　　民　　國　　94　　年　　12　　月　　29　　日
            刑事第十一庭  審判長法　官  黃  梅  月
                                法　官  林  宜  民
                                法　官  林  欽  章
上列正本證明與原本無異。
如不服本判決應於收受送達後十日內向本院提出上訴書狀，其未
敘述上訴之理由者並得於提起上訴後十日內向本院補提理由書（
均須按他造當事人之人數附繕本）。
                                書記官  巫  彥  佳
中　　華　　民　　國　　94　　年　　12　　月　　30　　日
附錄本案論罪科刑法條：
中華民國刑法第173條第1項：
放火燒燬現供人使用之住宅或現有人所在之建築物、礦坑、火車
、電車或其他供水、陸、空公眾運輸之舟、車、航空機者，處無
期徒刑或7年以上有期徒刑。
　　　　　　　　　　　　　　　　　　　　　　　　　　　Ｒ
